【裁判字號】    99,交抗,1772
【裁判日期】    990910
【裁判案由】    違反道路交通管理處罰條例
【裁判全文】
臺灣高等法院交通事件裁定            99年度交抗字第1772號
抗  告  人
即受處分人  甲○○
上列抗告人因違反道路交通管理處罰條例案件，不服臺灣桃園地
方法院，中華民國99年6月25日所為裁定（98年度交聲字第2957
號），提起抗告，本院裁定如下：
    主  文
原裁定撤銷，發回臺灣桃園地方法院。
    理  由
一、抗告意旨略以：(一)本件肇事係被害人呂冠民車速過快，產生
    離心力，因此手部及機車手把勾到抗告人即受處分人甲○○
    駕駛之拖吊車所致，當時抗告人係緊靠道路右側並減速慢行
    ，一般駕駛轉彎時，視線係停留於前方，呂冠民機車快速接
    近時，其視線既未放在左後視鏡，雙方接觸時間復極為短暫
    ，加上車輛行駛之吵雜聲及其當時開冷氣關閉車窗，自無法
    察覺有勾撞之情，雖碰撞事故後，其因聽到呂冠民倒地聲響
    ，曾回頭並下車詢問有無幫忙之處，然仍無法認知呂冠民係
    與抗告人所駕駛之拖吊車發生碰撞引發本件事故，其車左側
    車身平衡桿雖有擦撞痕跡，但因擦痕很小，加上車斗老舊，
    混雜檳榔渣，而無法發現。原裁定謂抗告人當時應清楚發生
    碰撞，乃為臆測之詞。又據證人葉雲鵬證稱：「那位拖吊車
    問我有沒有通知119或警察之類的，我說已經通知119了」等
    語，可知當時呂冠民之生命權益已被維護，抗告人在不知道
    自己是肇事車輛情況下離開事故現場，應無可歸責。(二)抗告
    人肇事逃逸行為，同時觸犯刑法第185條之4肇事逃逸罪，業
    遭臺灣桃園地方法院檢察署檢察官提起公訴，應依行政罰法
    第26條規定一罪不二罰。(三)抗告人1家5口之生計及幼女顱顏
    顎裂開刀費用，均仰賴此份工作，倘遭吊銷執照，生計立即
    出問題，是有關其駕駛執照應否吊銷部分，請鈞院勿逕予駁
    回等語。
二、按汽車駕駛人駕駛汽車肇事致人受傷或死亡者，應即採取救
    護措施及依規定處置，並通知警察機關處理，不得任意移動
    肇事汽車及現場痕跡證據，違反者處新臺幣（下同）3千元
    以上9千元以下罰鍰；前項駕駛人肇事致人受傷而逃逸者，
    吊銷其駕駛執照；致人重傷或死亡而逃逸者，吊銷其駕駛執
    照，並不得再考領，道路交通管理處罰條例第62條第3項前
    段、第4項定有明文。次按一行為同時觸犯刑事法律及違反
    行政法上義務規定者，依刑事法律處罰之，但其行為應處以
    其他種類行政罰或得沒入之物而未經法院宣告沒收者，亦得
    裁處之；前項行為如經不起訴處分或為無罪、免訴、不受理
    、不付審理之裁判確定者，得依違反行政法上義務規定裁處
    之；行政罰法第26條第1項、第2項亦有明文。考其立法目的
    ，無非以一行為同時觸犯刑事法律及違反行政法上義務規定
    時，由於刑罰與行政罰同屬不法行為之制裁，而刑罰之懲罰
    作用較強，依刑事法律處罰即足資警惕，實無一事二罰再處
    行政罰之必要，但罰鍰以外之沒入或其他種類行政罰，因兼
    具維護公共秩序之作用，為達行政目的，行政機關仍得併予
    裁處。至前述行為如經檢察官為不起訴處分或法院為無罪、
    免訴、不受理或不付審理之裁判確定，行政罰之裁處即無一
    事二罰之疑慮，故第2項規定此時仍得依違反行政法上義務
    之規定裁處。
三、經查：
  (一)本件抗告人於民國98年7月29日13時40分許，駕駛車號378-B
    F號自用一般大貨車，行經桃園縣龍潭鄉○○村○○路口時
    ，與呂冠民騎乘之車牌號碼BWZ-061號重型機車發生擦撞，
    致呂冠民倒地受傷，嗣雖經送往國軍桃園總醫院急救，仍傷
    重不治等情，除據抗告人自承在卷，復有道路交通事故現場
    圖、道路交通事故調查報告表(一)、(二)、道路交通事故當事人
    登記聯單、疑似道路交通事故肇事逃逸追查表、交通事故調
    查卷宗、道路交通事故調查卷宗文件審核表、現場照片等件
    在卷可稽，並經原審調閱臺灣桃園地方法院檢察署98年度相
    字第1196號卷宗核閱無誤，其事實自堪認定。
  (二)抗告人於事故發生後，除向在場幫忙之葉雲鵬詢問有無報警
    等語外，並未對呂冠民為任何救助行為，亦未停留於事故現
    場等待警員前來處理，即逕自行離去等情，業據葉雲鵬於原
    審證述在卷，亦為抗告人所不否認。另依卷附現場及車損照
    片所示（見原審卷第84頁至第87頁），抗告人所駕駛之大貨
    車左側車身平衡桿遺有擦撞痕跡及血跡，車斗外緣遺有血液
    濺灑痕跡，呂冠民機車左側把手損壞並遺有與大貨車相同顏
    色之黃色漆痕，跡象極為明顯，抗告人亦坦承有聽到呂冠民
    機車倒地聲響乙節，可見其抗告意旨稱不知自己為肇事車輛
    云云，顯屬卸責之詞。
  (三)再按道路交通管理處罰條例第62條規定之立法本旨，係在增
    進行車安全、保護他人權益，以維持社會秩序。蓋道路交通
    事故發生後，有受傷或死亡之情形者，應即時救護或採必要
    之措施以防止損害範圍之擴大。如駕駛人於肇事後，隨即駕
    車逃離現場，不僅使肇事責任認定困難，更可能使受傷之人
    喪失生命，自有從嚴處理之必要。是汽車駕駛人駕駛汽車發
    生交通事故，不論其責任之歸屬為何（即不論有無過失），
    均有義務留在肇事現場，採取救護或其他必要措施，並向警
    察機關報告，以保護他人權益，同時釐清肇事責任。凡肇事
    人於行車肇事致人受傷或死亡，未即採取救護或其他必要措
    施並向警察機關報告，即駕車駛離現場者，均應依前開規定
    處罰，是抗告人肇事逃逸之違規行為，應堪認定。
  (四)抗告人前揭肇事逃逸行為，業經臺灣桃園地方法院檢察署檢
    察官以抗告人涉犯刑法第276條第2項之業務過失致人於死、
    第185條之4之肇事逃逸等罪嫌，於99年5月26日以98年度偵
    字第20061號提起公訴，並經臺灣桃園地方法院以抗告人於
    法院審理時坦承不諱，核與證人郭俊億、賴阿貴（以上2人
    係承辦警員）及葉雲鵬於偵訊中之證述情節相符，復有桃園
    縣政府警察局龍潭分局道路交通事故現場圖、道路交通事故
    調查報告表(一)(二)、葉雲鵬所繪製之案發事故現場相關人員位
    置圖、警員職務報告、事故現場照片、監視器翻拍照片、國
    軍桃園總醫院死亡通知單、出院病歷摘要、急診護理紀錄單
    、臺灣桃園地方法院檢察署檢察官相驗結果報告、相驗筆錄
    、相驗屍體證明書、檢驗報告書及相驗照片等為據，而認定
    抗告人確實觸犯業務過失致人於死罪及肇事逃逸罪，而各判
    處有期徒刑6月，應執行有期徒刑10月，並諭知易科罰金折
    算標準，及宣告緩刑2年（尚未確定）在案，有前開起訴書
    、臺灣桃園方法院99年8月26日99年度審交簡字第63號裁判
    書查詢列印資料及本院被告前案紀錄表附卷可參。是本件關
    於罰鍰部分，依前揭說明，抗告人必須有行政罰法第26條第
    2項所規定法院為無罪、免訴、不受理之裁判確定者，始得
    依違反行政法上義務規定裁處之。原審未予審酌本件是否符
    合行政罰法第26條之規定，逕撤銷原處分，裁處抗告人罰鍰
    9,000元，自有未合，本件抗告意旨指摘原裁定不當，為有
    理由，且為保障當事人審級救濟之利益，自應由本院將原裁
    定撤銷，發回原審法院另為適當之裁定。至原處分對於抗告
    人肇事逃逸之處罰，係基於單一違規行為，依據同一法律規
    定（道路交通管理處罰條例第62條第3項前段、第4項）所為
    之處罰，其處罰方式雖有2種，然實際則為單一處分，無法
    割裂，自應一併予以發回，併此敘明。
四、據上論斷，應依道路交通管理處條例第89條，道路交通案件
    處理辦法第26條，刑事訴訟法第413條前段，裁定如主文。
中    華    民    國    99    年    9     月    10    日
                  刑事第五庭    審判長法  官 李英勇
                                      法  官 白光華
                                      法  官 崔玲琦
以上正本證明與原本無異。
不得再抗告。
                                      書記官 馬佳瑩
中    華    民    國    99    年    9     月    13    日

司法院資訊處製作；財團法人民間司法改革基金會備份。
